臺灣高雄地方法院刑事判決　　　　　 95年度易訴字第2308號
公　訴　人　臺灣高雄地方法院檢察署檢察官
被　　　告　甲○○
上列被告因常業重利案件，經檢察官提起公訴（95年度偵字4674
號），被告於本院準備程序中為有罪之陳述，經合議庭裁定由受
命法官依簡式審判程序獨任審理，本院判決如下：
    主  文
王尚卿犯常業重利罪，處有期徒刑陸月，如易科罰金，以銀元參
佰元即新臺幣玖佰元折算壹日。扣案空白商業本票壹本，沒收之
。
    事 實 及 理 由
一、王尚卿自民國94年間某日起即基於以經營重利為業之犯意，
    經由不詳姓名之友人及借款人相互間散佈個人借貸訊息，招
    徠急迫、輕率或無經驗之不特定人，以出借本金每新臺幣（
    下同）10,000元，每10天1 期，每期利息2,000 元，並預扣
    第1 期之利息，且須開立面額為借款額之本票3 張及將身分
    證件供作擔保之方式，於附表所示之時間、地點，乘如附表
    所示之借款人急需用錢之際，貸與如附表所示之金錢，並約
    以如附表所示之利息，而取得如附表所示與原本顯不相當之
    重利【包含預扣之第1 期利息，週年利率約730%，計算式為
    2,000 （元）÷10,000（元）÷10（日）×365 （日）×10
    0 ＝730%】，並恃此維生。嗣因告訴人庚○○報案，經警於
    95 年2月3 日14時許，前往庚○○位於高雄市○○區○○街
    75 號6樓之1 住處埋伏，並當場逮捕王尚卿及同行友人郭絃
    修、張勝欽（2 人均另為不起訴處分），同時扣得供王尚卿
    犯罪所用之空白商業本票1 本，另扣得如附件所示本票49張
    及如附表所示之身分證件及庚○○所有之買賣契約書、土地
    暨建物所有權狀，始查悉上情。
二、案經己○○（原名庚○○）訴由高雄市政府三民一分局報告
    臺灣高雄地方法院檢察署檢察官偵查起訴。
    理  由
一、本件被告王尚卿所犯為死刑、無刑徒刑或最輕本刑為3 年以
    上有期徒刑以外之罪，其於準備程序中就被訴犯罪事實，為
    有罪之陳述，經法官告知簡式審判程序之旨，並聽取當事人
    之意見後，依刑事訴訟法第273 條之1 第1 項規定，裁定由
    受命法官獨任進行簡式審判程序，合先指明。
二、查被告王尚卿行為後，如附表1 所示之相關法律均業經變更
    ，並俱於95年7 月1 日施行，玆經整體比較結果，裁判時法
    並未較為有利，從而依刑法第2 條第1 項規定，自應適用各
    該行為時法，亦即修正前刑法，合先敘明。
三、本院的判斷：
  (一)上揭犯罪事實，業據被告王尚卿於本院審理時自白不諱，核
    與證人己○○於警詢及本院審理時，證人壬○○、丁○○、
    乙○○、辛○○於偵查時，證人戊○○、癸○○於偵查及本
    院審理時所證述情節大致相符（有若干不符部分，詳述如後
    ），並有供被告犯罪所用之空白商業本票1 本，如附件所示
    本票49張、如附表所示之身分證件及庚○○所有之買賣契約
    書1 紙、土地暨建物所有權狀2 紙、贓物認領保管單2 紙、
    扣押筆錄及扣押物品目錄表各1 份附卷可稽（見警卷第38至
    69頁）。
  (二)至證人即被害人己○○於本院審理時雖證稱：伊除預扣利息
    外，已償還超過18萬元之金額云云（本院95年11月3 日之審
    判筆錄第3 頁），然為被告所堅詞否認，經本院觀諸扣案證
    人己○○所簽發之本票27張，其中有面額28,000元17張及34
    ,000 元3張，依附表所示之利率計算，約相當於己○○每期
    所應繳之利息，而與被告所述：己○○繳不出利息才以簽發
    利息本票之方式代替等情節相符，苟己○○確有返還該筆借
    款之本息（不包含預扣利息65,000元），且所繳之金額已超
    過借貸之金額，依一般交易慣例，何以己○○均未向被告取
    回任何1 紙本票，並另外再簽發利息本票給被告，在在足認
    己○○所述已繳還超過18萬元之本息等情節不足採信，被告
    所述：己○○除預扣利息外，均未繳交本息等語，則為實在
    。
  (三)至證人即被害人壬○○於偵查時雖證稱：伊所借2 筆款項，
    已分別償還18萬元之金額云云（見偵卷第78頁）。然查，本
    院觀諸卷內並無該筆94年7 、8 月借款之本票，則依其交易
    慣例，可以認定該筆借款已經償還完畢，核與被告坦承該筆
    95 年7、8 月之借款已經償還完畢等情全然相符，顯見被告
    之說詞與事實相符，此外，復查無任何證據可證實壬○○上
    開證詞為真實，則在被告之說詞具有一定之可信度，而被害
    人之說詞又查無其他證據可以佐證之情形下，本院認以被告
    之說詞為可採，是應認被害人壬○○該筆95年7 、8 月之借
    款僅償還10萬元，而非被害人所指之18萬元。另被害人壬○○94年11月間之借款，經本院觀諸卷內僅有9 張20,000元之
    借款本票，則依渠等間須開立面額為借款金額之本票3 張供
    作擔保之交易模式，可以認為被害人壬○○該筆95年11月之
    借款金額為20,000元3 筆，共計60,000元，而非被害人於警
    詢時所述之70,000元，此與被告坦承之借款金額亦相一致，
    顯見被告之說詞與事實相符，至壬○○於警詢時陳述該筆借
    款已繳利息28,000元，若依渠等間交易慣例，借款金額60,0
    00元，每10日1 期之利息應為12,000元，壬○○自陳已繳 2
    期利息，則金額應為24,000元，足見壬○○之陳述已有瑕疵
    ，而在被告之說詞具有一定之可信度，被害人之說詞又查無
    其他證據可以佐證之情形下，本院認以被告之說詞為可採，
    是應認被害人壬○○該筆95年11月之借款並未償還任何金額
    。
  (四)至證人即被害人丁○○於警詢時陳稱：伊於94年10月間某日
    向被告借40,000元，填寫40,000元之本票1 紙云云（見偵卷
    第120 頁），在偵查中則證稱：伊於94年10月間某日向被告
    借40,000元，第1 次實拿32,000元，第2 次實拿24,000元云
    云（見偵卷第82頁），前後就借款次數供述不一，已有可疑
    ，而參照丁○○於偵查中自承係請壬○○幫其向被告借款，
    壬○○亦承認此情（見偵卷第79頁），而經本院觀諸卷內僅
    有壬○○簽發之3 紙面額20,000元借款本票，依渠等之交易
    慣例，可以認定被害人丁○○之借款金額為30,000元，而非
    其所陳述之40,000元。至被害人丁○○於偵查時陳稱：第 2
    次實拿24,000，尚未給付利息等語（見偵卷第82頁），核與
    被告所自承之借、還款情節相符，應可認丁○○尚未給付該
    筆借款之利息，公訴意旨原認被害人已給付24,000元利息，
    顯有誤會，應予指明。
  (五)至公訴意旨原認被害人戊○○、癸○○之還款情形，雖與犯
    罪事實之附表所載不符，然經被害人戊○○、癸○○於本院
    審理時到庭證稱還款情節如犯罪事實之附表所載（見本院95
    年12月15日之審判筆錄），核與被告所述之情節相符，而公
    訴人亦當庭更正渠等2 人之還款情節如犯罪事實之附表所載
    ，是應以如附表所載之還款情節為可採，原公訴意旨既有未
    洽，本院自應指明，附此敘明。
  (六)綜合上述，被告王尚卿之自白核與卷內所附證據相符，其自
    白顯已經相當之補強，應屬可採。是本件事證已臻明確，被
    告犯行洵堪認定，應予應法論科。
四、按刑法所謂「常業」，指反覆以同種類行為為目的之社會活
    動之職業性犯罪而言，至於犯罪所得之多寡，是否恃此犯罪
    為唯一之謀生職業，則非所問，縱另兼有其他職業，仍無礙
    於該常業犯罪之成立。本件被告王尚卿雖擔任汽車業務員，
    有名片1 紙附卷可稽，然其既經營高利貸放款業務，趁他人
    急迫舉債濟急之際貸予他人款項，並以預扣利息，並要求借
    款人交付與借款金額3 倍金額之本票以為償還之方式，向借
    款人收取與原本顯不相當約週年利率730%之重利，並恃以為
    生，故核被告王尚卿所為，係犯刑法第345 條之常業重利罪
    。爰審酌被告素行良好，有臺灣高等法院被告前案紀錄表在
    卷可稽，然不思以己力賺錢，趁他人急迫之危，貸與金錢，
    賺取高額利息，損害社會風氣，惡性非輕，惟犯後坦承犯行
    ，態度尚可，且所放貸之金額非高，被害之人僅7 人，人數
    不多，且多未收回本息，而被告亦當庭表明放棄部分利息債
    權（見本院95年12月15日之審判筆錄第4 頁），堪認尚有悔
    悟之心及其他一切情狀，量處如主文所示之刑，並諭知易科
    罰金之折算標準，以資儆懲。
五、又扣案之空白商業本票1 本，係供被告王尚卿犯罪所用之物
    ，已經被告供述明確，爰依刑法第38條第1 項第2 款之規定
    ，併予宣告沒收之。至扣案如附表所示之身分證件及庚○○
    所有之買賣契約書、土地暨建物所有權狀等物，均係被害人
    供作質押之用，並非被告所有，爰不另為沒收之諭知。另如
    附件所示本票49張乃被害人用以清償其對被告王尚卿債務之
    付款工具，非屬被告所有因犯罪所得之物，自不得宣告沒收
    ，附此敘明。
據上論斷，應依刑事訴訟法第273 條之1 第1 項、第284 條之 1
、第299 條第1 項前段、刑法第2 條第1 項前段、第345 條（修
正前）、第41條第1 項前段（修正前）、第38條第1 項第2 款，
罰金罰鍰提高標準條例第1 條前段、第2 條，判決如主文。
本案經檢察官丙○○到庭執行職務
中　　華　　民　　國　　96　　年　　1　　月　　26　　日
                  鳳山刑事第一庭  法　官  陳盈吉
以上正本證明與原本無異。
如不服本判決，應於收受送達後10日內向本院提出上訴書狀。
中　　華　　民　　國　　96　　年　　1 　　月　　26　　日
 　　　　　　　　　　　　　       書記官  吳俊達
附錄本案論罪科刑法條全文
中華民國刑法刑法第345條 （修正前）
(常業重利罪)
以犯前條之罪為常業者，處5 年以下有期徒刑，得併科3000元以
下罰金。
附表：
 ┌──┬─────┬─────┬────┬─────┬────────────┬──────┐
 │編號│時      間│地      點│借款人  │借貸金額  │利                    息│證        據│
 │    │          │          │        │（新台幣）├─────┬──────┤            │
 │    │          │          │        │          │利息約定  │已繳本息    │            │
 ├──┼─────┼─────┼────┼─────┼─────┼──────┼──────┤
 │一  │94年7月6日│不詳地點  │庚○○  │24萬5千元 │10天1期， │尚未償還    │1.證人庚○○│
 │    │          │          │        │（實拿18萬│每期4萬8千│            │警詢證詞    │
 │    │          │          │        │元）      │元        │            │2.身分證、本│
 │    │          │          │        │          │          │            │票27張、買賣│
 │    │          │          │        │          │          │            │契約書、建物│
 │    │          │          │        │          │          │            │暨土地所有權││
 │    │          │          │        │          │          │            │狀          │
 ├──┼─────┼─────┼────┼─────┼─────┼──────┼──────┤
 │二  │94年7、8月│高雄市新興│壬○○  │9萬元     │10天1期， │本息共還10萬│1.證人壬○○│
 │    │間某日    │區○○○路│        │（實拿7萬2│每1萬元利 │元          │具結證詞    │
 │    │          │300號12樓 │        │千元）    │息2千元   │            │2.身分證、本│
 │    │          │之1       │        │          │          │            │票9張       │
 │    ├─────┼─────┤        ├─────┼─────┼──────┤            │
 │    │94年11月間│同上      │        │6萬元     │同上      │尚未償還    │            │
 │    │某日      │          │        │（2 萬元3 │          │            │            │
 │    │          │          │        │筆，實拿4 │          │            │            │
 │    │          │          │        │萬8 千元）│          │            │            │
 │    │          │          │        │          │          │            │            │
 ├──┼─────┼─────┼────┼─────┼─────┼──────┼──────┤
 │三  │94年10月間│高雄市七賢│丁○○  │3萬元     │同上      │尚未償還    │1.證人丁○○│
 │    │某日20時許│一路與洛陽│        │（實拿2萬4│          │            │具結證詞    │
 │    │          │街口      │        │千元）    │          │            │2.汽車駕照、│
 │    │          │          │        │          │          │            │本票3張     │
 ├──┼─────┼─────┼────┼─────┼─────┼──────┼──────┤
 │四  │95年1月7日│嘉義市友愛│乙○○  │6萬元     │1個月1期，│尚未償還    │1.證人乙○○│
 │    │19時許    │路與中興路│        │（實拿5萬 │每期1萬元 │            │具結證詞    │
 │    │          │口        │        │元）      │          │            │2.身分證、本│
 │    │          │          │        │          │          │            │票1張       │
 ├──┼─────┼─────┼────┼─────┼─────┼──────┼──────┤
 │五  │94年11月5 │高雄市中正│戊○○  │5萬元     │同上      │本金尚剩2 萬│1.證人戊○○│
 │    │日        │路交流道  │        │（實拿4萬 │          │餘元未償還  │具結證詞    │
 │    │          │          │        │元）      │          │            │2.駕照、本票│
 │    │          │          │        │          │          │            │3張         │
 ├──┼─────┼─────┼────┼─────┼─────┼──────┼──────┤
 │六  │94年10月30│高雄市博愛│辛○○  │2萬元     │10天1期， │利息1萬7500 │1.證人辛○○│
 │    │日21時許  │路與裕誠路│        │          │每期4千元 │元          │具結證詞    │
 │    │          │口        │        │          │          │            │2.健保卡、本│
 │    │          │          │        │          │          │            │票3張       │
 ├──┼─────┼─────┼────┼─────┼─────┼──────┼──────┤
 │七  │94年10月4 │高雄市中正│癸○○  │5萬元     │1個月1期，│尚未償還    │1.證人癸○○│
 │    │日12時許  │交流道    │        │（實拿4萬 │每期1萬元 │            │具結證詞    │
 │    │          │          │        │元）      │          │            │2.駕照、本票│
 │    │          │          │        │          │          │            │3張         │
 └──┴─────┴─────┴────┴─────┴─────┴──────┴──────┘
附表1 ：
┌──┬───────┬───────┬────────────┬────┐
│比較│行為時法（95年│裁判時法（95年│比   較結果             │備註    │
│內容│7 月1 日前之刑│7 月1 日生效之│                        │        │
│    │罰法律）      │刑罰法律）    │                        │        │
├──┼───────┼───────┼────────────┼────┤
│刑法│刑法第345     │已刪除        │依修正前刑法第345 條常業│        │
│第34│              │              │重利罪規定，法定最高本刑│        │
│5 條│              │              │為有期徒刑5 年。被告現行│        │
│常業│              │              │刑法已刪除第345 條常業重│        │
│重利│              │              │利罪之規定，若依現行刑法│        │
│罪  │              │              │第344 條一般重利罪之法定│        │
│    │              │              │最高本刑有期徒刑1 年併合│        │
│    │              │              │處罰，則被告如附表編號1 │        │
│    │              │              │至編號7 之犯行經併合處罰│        │
│    │              │              │後，其法定最高本刑顯已逾│        │
│    │              │              │5 年，經比較新舊法後，應│        │
│    │              │              │以修正前即被告行為時之刑│        │
│    │              │              │法第345 條規定較有利於被│        │
│    │              │              │告。                    │        │
├──┼───────┼───────┼────────────┼────┤
│刑法│罰金：（銀元）│罰金：新臺幣10│裁判時法罰金刑之最低度刑│上開修正│
│第33│1 元以上。    │00元以上，以百│提高為新臺幣1000元。是以│影響修正│
│條第│              │元計算之。    │行為時法較有利於被告。  │前刑法第│
│5 款│              │              │                        │345 條中│
│    │              │              │                        │關於併科│
│    │              │              │                        │罰金刑最│
│    │              │              │                        │低度。  │
├──┼───────┼───────┼────────────┼────┤
│易科│刑法第41條第1 │刑法第41條第1 │裁判時法刪除易科罰金時，│        │
│罰金│項：犯最重本刑│項：犯最重本刑│需具備「因身體、教育、職│        │
│之宣│為5 年以下有期│為5 年以下有期│業或家庭之關係或其他正當│        │
│告及│徒刑以下之刑之│徒刑以下之刑之│事由，執行顯有困難者」之│        │
│折算│罪，而受6 個月│罪，而受6 個月│限制，似以裁判時法對被告│        │
│標準│以下有期徒刑或│以下有期徒刑或│有利；惟觀今司法實務對於│        │
│    │拘役之宣告，因│拘役之宣告者，│被告是否宣告得易科罰金，│        │
│    │身體、教育、職│得以新臺幣1,00│實無以「因身體、教育、職│        │
│    │業、家庭之關係│0 元、2,000元 │業或家庭之關係或其他正當│        │
│    │或其他正當事由│或3,000元折算 │事由，執行顯有困難者」等│        │
│    │，執行顯有困難│1 日，易科罰金│情狀為考量。而裁判時法易│        │
│    │者，得以1 元以│。但確因不執行│科罰金折算標準已由銀元10│        │
│    │上3 元以下折算│所宣告之刑，難│0 、20 0、300 元即新台幣│        │
│    │1 日，易科罰金│收矯正之效，或│300 、600 、900 元，提高│        │
│    │。但確因不執行│難以維持法秩序│為以新台幣1,00 0元、2,00│        │
│    │所宣告之刑，難│者，不在此限。│0 元、3,000 元折算1 日，│        │
│    │收矯正之效，或│              │綜合觀之，行為時法對被告│        │
│    │難以維持法秩序│罰金罰鍰提高標│較為有利。              │        │
│    │者，不在此限。│準條例第2 條刪│                        │        │
│    │              │除。          │                        │        │
│    │罰金罰緩提高標│              │                        │        │
│    │準條例第2 條前│              │                        │        │
│    │段：依刑法第41│              │                        │        │
│    │條易科罰金或第│              │                        │        │
│    │42條第2 項易服│              │                        │        │
│    │勞役者，均就其│              │                        │        │
│    │原定數額提高為│              │                        │        │
│    │100 倍折算1 日│              │                        │        │
│    │。            │              │                        │        │
│    │現行法規貨幣單│              │                        │        │
│    │位折算新台幣條│              │                        │        │
│    │例第2 條。    │              │                        │        │
├──┴───────┴───────┴────────────┴────┤
│比較結果：                                                              │
│裁判時法並未較有利於被告。從而，應依刑法第2 條第1 項前段規定，適用行為時│
│之法律。                                                                │
└────────────────────────────────────┘
